【裁判字號】    95,財管,74
【裁判日期】    950620
【裁判案由】    選任遺產管理人
【裁判全文】
臺灣高雄地方法院民事裁定              95年度財管字第66號
聲  請  人  王南海
聲  請  人  板信商業銀行股份有限公司
法定代理人  乙○○
非訟代理人  甲○○
上聲請人聲請選任遺產管理人事件，本院裁定如下：
  主  文
選任楊焜義律師為被繼承人吳光良（男、民國○○年○○月○○日生、
身分證統一編號：Ｚ 000000000 號，生前最後住所：高雄縣湖內
鄉○○村○○路○ 段318 號、94年2 月8 日死亡）之遺產管理人
。
准對被繼承人吳光良之繼承人為承認繼承之公示催告。
被繼承人吳光良之繼承人，應自前項公示催告最後登載新聞紙之
日起，7 個月內承認繼承，上述期限屆滿，無繼承人承認繼承時
，被繼承人吳光良之遺產，於清償債權，並交付遺贈物後，如有
剩餘即歸屬國庫。
程序費用新臺幣1,000由被繼承人吳光良之遺產負擔。
  理  由
一、本件聲請意旨以：
  (一)聲請人王南海部分：被繼承人吳光良（男、民國○○年○○月○○
    日生、身分證統一編號：Ｚ 000000000 號，生前最後住所：
    高雄縣湖內鄉○○村○○路○ 段318 號、94年2 月8 日死亡
    ）生前於93年12月13日向聲請人借款新台幣（下同）3,500,
    000 元，被繼承人吳光良死亡後，其第1 、2 、3 順位之繼
    承人均已拋棄繼承，且無第4 順位繼承人，而是否仍有其他
    繼承人不明，其親屬會議又未於1 個月內選定遺產管理人，
    致聲請人對於被繼承人吳光良之遺產無法行使權利，為確保
    聲請人之權利，聲請選定遺產管理人，並提出戶籍謄本、台
    灣高雄地方法院高雄簡易庭94年度拍字第1721號裁定為證。
  (二)聲請人板信商業銀行股份有限公司（下稱板信銀行）部分：
    案外人林斐瑜以其所有之高雄市○○區○○段1 小段132-1
    號、311 建號土地於93年7 月5 日設定最高限額抵押權，並
    於93年7 月8 日向聲請人板信銀行借款1,730,000 元，約定
    借款期限自93年7 月8 日起至113 年7 月8 日止，利率按年
    息2.8%計算，每月償還本息一次，若有遲延除按原利率付息
    外，另逾期在6 個月以內者，按原利率加收10% 違約金，逾
    期6 個月以上者加收20% 違約金。上開借款自94年4 月8 日
    起即未繳納利息，借款視為到期，惟該借款之擔保品即上開
    土地已於93年10月13日因買賣原因移轉登記予被繼承人吳光
    良，但並不影響抵押權，被繼承人吳光良應負清償之責，惟
    被繼承人吳光良已於94年2 月8 日死亡，該抵押債務應由其
    繼承人繼承之，然其繼承人均已拋棄繼承，致無人繼承，爰
    依民法第1178條第2 項之規定聲請選任被繼承人吳光良之遺
    產管理人，並提出土地登記簿謄本、建物登記簿謄本、戶籍
    謄本、繼承系統表為證。
二、按繼承開始時，繼承人之有無不明者，由親屬會議於1 個月
    內選定遺產管理人，並將繼承開始及選定遺產管理人之事由
    ，向法院報明；無親屬會議或親屬會議未於前條所定期限內
    選定遺產管理人者，利害關係人或檢察官，得聲請法院選任
    遺產管理人，並由法院依前項規定為公示催告。民法第1177
    條及第1178條第2 項分別定有明文；又先順序繼承人均拋棄
    其繼承權時，由次順序之繼承人繼承，其次順序繼承人有無
    不明或第四順序之繼承人均拋棄其繼承權者，準用上開關於
    無人承認繼承之規定，亦為同法第1176條第6 項所明定。
三、本件經查：
  (一)聲請人2 人上開主張，業據其分別提出戶籍謄本、台灣高雄
    地方法院高雄簡易庭94年度拍字第1721號民事裁定、土地登
    記簿謄本、建物登記簿謄本、戶籍謄本、繼承系統表為證。
    且經本院依職權調閱本院94年度繼字第653 號、94年度繼
    字第654 號、94年度繼字第693 號拋棄繼承事件卷宗核閱相
    符，是以被繼承人吳光良之全體繼承人既均已拋棄繼承，且
    其親屬會議亦未於法定期限內選定遺產管理人，核與上開規
    定相符，故聲請人聲請選任被繼承人吳光良之遺產管理人，
    依法有據。
  (二)次按選任遺產管理人，法院有裁量權，應依職權選任適當之
    人為遺產管理人，如經選任確定，即有擔任遺產管理人之義
    務，而選任遺產管理人須考慮其適切性，應以熟悉相關法律
    程序，且對遺產遺債情況瞭解較深入，並對遺產之管理亦能
    為公平處理者為優先選任。民法第1185條雖規定：「無繼承
    人承認繼承時，其遺產於清償債權，並交付遺贈物後，如有
    賸餘，歸屬國庫」，然無論有無賸餘，財政部國有財產局並
    不因此當然解釋為無人承認之繼承之遺產管理人，因國有財
    產局為公產管理機關，綜理全國之國有財產業務，且國有財
    產係全體國民所有，自應維護全體國民財產之權益，若於辦
    理被繼承人遺產管理事務期間，須由國庫墊付各項費用，形
    同以國民全體之財產填補該費用，是若非確無適當之人為遺
    產管理人，遽由國有財產局擔任遺產管理人，則不僅國庫將
    遭受損害，亦有違社會公平正義原則，故不宜一概選任國有
    財產局為遺產管理人。況繼承人與被繼承人關係密切，對被
    繼承人財產狀況亦可能較為清楚，且繼承人既已拋棄繼承，
    要不致有利害偏頗之虞，故在繼承人均已拋棄繼承，致繼承
    人有無不明，選任遺產管理人時，茍無其他不適任因素，宜
    就與被繼承人關係親近，且有處理事理能力之成年人間選任
    之，始符公平原則，惟擔任遺產管理人須熟悉相關法律程序
    ，否則尚有稅捐相關法令之罰責，實非一般親屬或其中受有
    高等教育之知識份子卻不具遺產管理相關知識之人必然可得
    勝任，如強令無管理意願之被繼承人親屬擔任遺產管理人，
    不僅陷該任遺產管理之人稍有不慎即涉罰責，並徒惹民怨。
  (三)本院為查明全體拋棄繼承人之資歷及擔任遺產管理人之意願
    ，向被繼承人吳光良之已拋棄繼承之全體繼承人發文徵詢意
    見，惟被繼承人吳光良之已拋棄繼承之全體繼承人收受本院
    函文後，皆具狀表示彼等並無意願擔任吳光良之遺產管理人
    ，此有聲報狀1 份在卷可憑，是以被繼承人吳光良之已拋棄
    繼承之全體繼承人既無意願擔任遺產管理人，本院認不宜遽
    予選任彼等為遺產管理人。又本院有鑑於具備律師身分之人
    ，不但具有法律規定之相關專業知識，行止亦受律師法之規
    範，倘無其他不適任原因，當為適任遺產管理人之人選，而
    楊焜義律師係向高雄律師公會登記願意擔任遺產管理人之人
    員，其學識及專業經驗，應能勝任遺產管理人職務，誠為妥
    適人選，且經本院以電話查詢結果，楊焜義律師亦有意願擔
    任本件遺產管理人，此有本院電話紀錄1 份附卷可參，從而
    選任楊焜義律師擔任本件被繼承人吳光良之遺產管理人，負
    責處理有關被繼承人吳光良之遺產遺債事宜。至聲請人板信
    銀行陳明聲請選任吳剛魁律師為遺產管理人一節，本院係依
    職權選任楊焜義律師擔任本件遺產管理人，詳如前述，本院
    不受聲請人上開主張之拘束，附此敘明。
四、依非訟事件法第157條、第24條第1項，裁定如主文。
中    華    民    國    95    年    6     月    20    日
                  家事第2庭法  官  張桂美
以上證明與原本無異。
如對本裁定抗告須於裁定送達後10日內向本院提出抗告狀。
中    華    民    國    95    年    6     月    20    日
                           書記官  王美玲


司法院資訊處製作；財團法人民間司法改革基金會備份。
